---
title: "Introdução ao R"
author: "Maurício Bueno"
date: "25/04/2021"
output:
 html_document: 
     toc: yes
     toc_float:
       collapsed: no
---
# Introdução  
## Conceitos iniciais  
  
O R é um ambiente dentro do qual se pode fazer uma infinidade de operações estatísticas e de processamento de dados. Foi concebido para ser colaborativo e gratuito. Qualquer pessoa pode criar uma função, ou um conjunto de funções (pacote) e disponibilizar a outros usuários... **gratuitamente**!  
Estamos usando um outro software, o RStudio, que facilita o uso do R, ao disponibilizar um conjunto de quatro janelas que funcionam para a digitação de texto, display de resultados, um visualizador de objetos (arquivos) gerados ao realizar um trabalho e uma quarta janela que mostra um conjunto de informações (arquivos, plotagens, pacotes instalados, help, e visualizador de imagens).  
É possível rodar um comando no R:  
1) Selecionando-o e clicando em "Run" na aba superior da área de digitação.  
2) Colocar o cursor em qualquer ponto da linha de comando e apertar `CTRL+ENTER`.  
Algumas funções não precisam da instalação de pacotes, pois já vêm com o R. São funções básicas, como operações matemáticas, plotagem, estatísticas básicas, entre outras.  
Existem também alguns operadores importantes no R, que você deve conhecer:  
O comando `<-`, por exemplo, que pode ser obtido pressionando juntas as teclas `ALT`e `-`, indica que o resultado de uma operação será salva num objeto. Por exemplo: o comando abaixo diz, faça a soma de 3 com 4 e guarde o resultado num objeto chamado "soma". Esse objeto aparecerá no environment (quadrante superior direito do RStudio).
```{r}
soma <- 3 + 4 
```
O comando # permite que você faça comentários, sem que o R o entenda como comando. Por exemplo:  
```{r}
soma <- 3 + 4   # Esse comando calcula a soma de 3 + 4 e salva no objeto "soma"
```
O texto que aparece em verde é ignorado pelo R.  
Esses são os comandos mais básicos. Há muitos outros atalhos...  
`CTRL + 1`: Passa o cursor para o script;  
`CTRL + 2`: Passa o cursor para o console;  
`SETA PARA CIMA` (no console): acessa o histórico de comandos anteriores;  
`CTRL + ALT + SETA PARA ESQUERDA OU DIREITA`: Navega entre as abas de script abertas;  
`CTRL + SHIFT + ENTER`: “Source”. Executa o Script inteiro;  
`CTRL + S`: Salva o Script;  
`CTRL + L`: Limpa o console;  
`ALT + SHIFT + K`: Veja a lista de atalhos.  
  

# Funções básicas: Usando o R como calculadora  
  
O R pode ser usado como calculadora...  
```{r}
3+4
5-2
4*2
9/3
sqrt(9)
2^3
```

# Criando objetos    
Os objetos que podem ser criados no R são: listas, vetores, matrizes, array, dataframes. Vamos definir os que mais usamos em nossas análises.  
Lista: é uma coleção de objetos.  
```{r}
minha_lista <- c("s01","masculino",23,"ensino médio")   
# minha_lista é um objeto do tipo lista, que guarda informações de diferentes tipos: id, sexo, idade, escolaridade
# essas informações foram salvas num objeto do tipo lista, que pode ser visto no environment
# informações não-numéricas aparecem entre "aspas" para o R reconhecer cada elemento dentro do objeto
# as informações dessa lista poderiam ser de um sujeito num df, cada informação é de uma natureza
# o comando "c", significa "concatenar". É usado para inserir mais de uma informação.
```
Vetor: é uma coleção de objetos **da mesma natureza**. Por exemplo, as variáveis que costumamos colocar nas colunas dos nossos bancos de dados são **vetores**.   
```{r}
meu_vetor <- c("masculino","feminino","feminino","masculino","feminino")
# meu_vetor é um objeto do tipo vetor porque contem informações da mesma natureza
# poderiam ser informações sobre o sexo dos sujeitos em um  banco de dados
```
Dataframe: é um conjunto de vetores. Nossos bancos de dados, no R, recebem o nome de dataframes.  
```{r}
sexo <- c("m","f","m","m","f") # vetor com informações sobre sexo
idade <- c(25,32,78,12,NA) # vetor com informações de idade
# A partir dos dois vetores anteriores é possível criar um dataframe (conjunto de vetores)
df <- data.frame(sexo,idade) 
```

